臺灣高等法院民事判決　　　　　　　　　　　　　　九十二年度家上字第三六七號
　　上　訴　人　甲○○
　　訴訟代理人　張宜暉律師
　　複　代理人　簡旭成律師
　　被　上訴人　乙○○
　　訴訟代理人　蔡宏修律師
右當事人間離婚事件，上訴人對於中華民國九十二年十月七日臺灣士林地方法院九十
二年度婚字第二九九號第一審判決提起上訴，並為訴之追加，經本院於九十三年五月
二十六日言詞辯論終結，判決如左：
    主      文
上訴及追加之訴均駁回。
第二審及追加之訴訴訟費用由上訴人負擔。
    事      實
甲、上訴人方面：
  壹、聲明：
    一、原判決廢棄。
    二、請准上訴人與被上訴人離婚。
    三、第一、二審訴訟費用均由被上訴人負擔。
　貳、陳述：除與第一審判決記載相同者予以引用外，補稱略以：
    一、被上訴人並未證明上訴人有外遇情事，被上訴人提出之被證十二上訴人致加
        拿大律師函，僅說明上訴人與阮維清嫦認識；被證十三保證書及被證十四和
        解書，皆係上訴人鑒於被上訴人激烈凶猛之個性及顧慮家庭，且證人唐新媛
        於原審九十二年七月十八日證述，如不按被上訴人之要求簽立和解書，則被
        上訴人必至機場阻撓，將影響返台工作行程等情形下所簽立，至證人張書文
        、張書彥及張書豪就上訴人是否有外遇之證詞，非其等親自見聞，且已受被
        上訴人誤導，不具有證據能力；被證十五證人唐繼春之聲明書，係於法院外
        以書狀為陳述，未經具結，亦不具證據能力。又證人黃愛娟、楊文靖及梁冬
        梅於鈞院九十三年三月二十九日所為之證詞均非實在。
    二、依民事訴訟法第五百七十二條第一項規定，追加民法第一０五二條第一項第
        三款、第四款之離婚事由：
      (一)被上訴人自九十一年七月後，對上訴人有為不堪同居之虐待，致須求助精神
        科，此由兩造間往返之書信及電話錄音帶暨譯文，及台北榮民總醫院診斷證
        明書，另據上訴人姑姑張白蘋聲明書證明，被上訴人迫使上訴人無棲身之所
        ，證人劉清慧、卓元奎等之聲明書亦證明被上訴人多次騷擾上訴人工作。則
        被上訴人行為已侵害上訴人人格尊嚴與人身安全，客觀上已逾越夫妻通常可
        忍受程度，危及婚姻關係之維繫，撼動兩造婚姻誠摯相愛之基礎，造成上訴
        人身體上，尤其精神上不可忍受之痛苦，致無從繼續保持共同生活之圓滿、
        安全及幸福，而生婚姻之破綻，依最高法院九十二年台上字第一三五六號判
        決及八十七台上字二四七四號判決意旨，上訴人確受有被上訴人不堪同居之
        虐待至明，兩造婚姻確實無可維持。
      (二)被上訴人屢為無理爭鬧並加以精神暴力之行為，使上訴人母親感受嚴重身體
        上及精神上之痛苦，依最高法院三十一年上字第一九四九號判例意旨，不能
        謂非被上訴人對於上訴人之直系尊親屬為不堪繼續共同生活之虐待。又被上
        訴人自九十一年七月以後對於上訴人母親疏於照顧，並常受被上訴人不當言
        詞責備及無端遷怒，使上訴人母親身體健康狀況日趨衰弱，此亦可由上訴人
        母親即證人唐新媛於鈞院九十三年三月二十九日證述屬實。則被上訴人確有
        對於上訴人之母親唐新媛為虐待，致不堪為共同生活之事實，至為灼然，上
        訴人據此請求判准兩造離婚，應有理由。
    三、綜觀被上訴人行為及言詞，已嚴重違背兩造九十一年九月十六日所立和解書
        第三條約定，造成上訴人及上訴人母親身心受創，顯見被上訴人無維持婚姻
        之意願，兩造婚姻已生難以維持之破綻，且此破綻實源於九十一年七月以後
        ，被上訴人對上訴人及上訴人之母親為不堪同居之身體及精神上虐待，本件
        婚姻確因可歸責於被上訴人事由而生破綻，縱認上訴人就此難以維持婚姻之
        重大事由亦應負責，然兩造有責程度亦相同，依最高法院八十九年台上字第
        一七一九號判決意旨，上訴人自得按民法第一千零五十二條第二項規定訴請
        離婚。
乙、被上訴人方面：
  壹、聲明：
    一、上訴駁回。
    二、上訴費用由上訴人負擔。
  貳、陳述：除與第一審判決記載相同者予以引用外，補稱略以：
    一、證人楊文靖、黃愛娟、梁冬梅於鈞院九十三年三月二十九日證述及鈞院更正
        筆錄證人唐新媛表示不願將越南阮姓女子進門為媳婦等語，均足證上訴人確
        有外遇情事，導致雙方感情不睦，上訴人主張絕無外遇事實顯屬圖免飾卸之
        詞。至證人唐新媛於原審九十二年七月十八日調查中稱兩造所書寫之和解書
        係遭被上訴人以恐嚇威嚇之脅迫方式所取得，惟查該和解書簽寫時尚有證人
        唐繼春在場見證，並於原審提出聲明書表示當時情形，足見證人唐新媛所為
        上開不利被上訴人之證言顯為袒護上訴人，殊難採信。本件兩造之婚姻產生
        問題，其主要原因應全然歸責予上訴人，依相關最高法院民事會議決議錄及
        最高法院判決之見解，上訴人自無權請求離婚。
    二、民法第一千零五十二條第一項第三款所稱「不堪同居之虐待」，應就具體事
        件，衡量夫妻之一方受他方虐待所受侵害之嚴重性，斟酌當事人之教育程度
        、社會地位及其他情事，是否已危及婚姻關係之維繫以為斷。上訴人未按月
        給付生活費，致雙方難免於電話中有爭執，電話錄音部分係非法取得，難為
        有利上訴人證據；且觀之上訴人於鈞院對被上訴人態度，未服用抗憂鬱症藥
        物，其所稱患有憂鬱症亦屬不實。另證人唐新媛證稱知悉上訴人有外遇，係
        傳聞自上訴人，自無證據能力。則上訴人並未舉證證明其確受有被上訴人不
        堪同居虐待之事實為真，上訴人追加依民法第一千零五十二條第一項第三款
        規定訴請離婚，為無理由。
    三、上訴人另以被上訴人對於上訴人之母親唐新媛為虐待，致不堪為共同生活為
        由依民法第一千零五十二條第一項第四款規定，追加起訴請求判決離婚。惟
        據證人唐新媛於鈞院九十三年三月二十九日證述各節，足認：
      (一)證人唐新媛因一人獨居加拿大生活有所不便，夥同上訴人返台同住。
      (二)被上訴人於半夜由加拿大撥電話回台北乃因兩地時差之關係，要難認定被上
        訴人故意於深夜撥通越洋電話騷擾上訴人及其母。
      (三)又證人唐新媛本身即有高血壓，縱認其血壓之升高，係因被上訴人與上訴人
        爭吵所致，亦非可認定係被上訴人對證人唐新媛有任何虐待之行為所致。
      (四)至於被上訴人雖自言自語有人仗著自己有錢就搶別人老公，並未直指他人即
        係唐新媛，證人唐新媛表示會影響其名譽，誠屬多慮。
      (五)另參酌最高法院二十九年上字第二０四三號判例意旨，足認妻如未與夫之直
        親屬為共同生活，即無民法第一千零五十二條第一項第四款適用之餘地。本
        件被上訴人在加拿大住居期間係與證人唐新媛分屋而居，在台北期間又係住
        居於其兄長處，並未與證人唐新媛共同生活，依上開判例意旨，上訴人主張
        被上訴人對夫之直系尊親屬虐待而請求離婚，應無理由。
    理      由
一、上訴人於原審依民法第一千零五十二條第二項規定請求准兩造離婚，嗣於本審中
    追加依同條第一項第三款、第四款規定之離婚事由，核其請求之基礎事實相同，
    依民事訴訟法第四百四十六條第一項但書、第二百五十五條第一項但書第二款之
    規定，應予准許。
二、上訴人起訴主張：兩造於民國六十四年十一月結婚，婚後育有張書文、張書彥、
    張書豪三名子女，由於被上訴人及子女早於八十年間即移民加拿大，十餘年來兩
    造聚少離多，致使被上訴人性情愈趨剛愎，上訴人每次至加拿大省視，被上訴人
    常無故挑起事端，無理吵鬧，彼此間感情更加冷漠，夫妻生活毫無樂趣可言，累
    至今日竟視上訴人如寇讎，常以不堪入耳之言辭侮辱謾罵上訴人，使上訴人飽受
    精神上折磨，因此罹患憂鬱症，且有焦慮、憂鬱、心悸、頭疼、失眠達五個月之
    久之症狀，上訴人確受有被上訴人不堪同居之虐待至明；且被上訴人九十一年七
    月返回加拿大後對上訴人寡居之高齡母親唐新媛冷漠嘲諷，被上訴人屢為無理爭
    鬧並加以精神暴力之行為，使上訴人母親感受嚴重身體上及精神上之痛苦，被上
    訴人對於上訴人母親亦有不堪繼續共同生活之虐待，雙方之婚姻關係業已名存實
    亡，近來被上訴人並常表明離婚意願，並提出苛刻不公平之財產分配條件，逼迫
    並威脅上訴人接受，兩造間婚姻誠然已無法維繫等情，爰依民法第一千零五十二
    條第一項第三款、第四款及第二項之規定，求為准兩造離婚之判決。
    被上訴人則以：被上訴人是依上訴人之意，攜同三名尚未成年之兒子移民加拿大
    ，被上訴人除照顧全家，且為貼補家計，於八十三年十二月十二日起進入當地之
    科技公司服務，迨八十五年三月底，上訴人年邁之雙親張延年、唐新媛亦移民加
    拿大，生活亦全由被上訴人擔負照顧，獲得雙親之肯定。並無上訴人所指性情愈
    趨剛愎，無理取鬧或疏於照顧上訴人母親之事實。兩造之婚姻產生問題，是因上
    訴人發生外遇所致，屬歸責於上訴人之情事，上訴人自無權請求離婚等語，資為
    抗辯。。
三、兩造婚姻關係存續中之事實，業據上訴人提出兩造戶籍謄本為證，自堪信為真實
    。上訴人主張被上訴人性情剛愎，常無故挑起事端，無理吵鬧，以不堪入耳之言
    辭侮辱謾罵上訴人，使上訴人飽受精神上折磨，因此罹患憂鬱症，且被上訴人亦
    對上訴人母親唐新媛冷漠嘲諷，使唐新媛感受嚴重身體上及精神之痛苦，上訴人
    與母親唐新媛均確受有被上訴人不堪同居之虐待；兩造之婚姻關係業已名存實亡
    ，近來被上訴人並常表明離婚意願，並提出苛刻不公平之財產分配條件，逼迫並
    威脅上訴人接受，兩造間婚姻誠然已無法維繫之事實，為被上訴人所否認，並以
    詞抗辯。茲就上訴人所主張之離婚事由，分述之。
四、上訴人是否受被上訴人不堪同居之虐待：
  (一)「民法第一千零五十二條第三款所謂不堪同居之虐待，係指予以身體上或精神上
    不可忍受之痛苦，致不堪繼續同居者而言，如非客觀的已達於此程度，不容夫妻
    之一方，以主觀之見解，任意請求與他方離婚。」最高法院著有三十四年上字第
    三九六八號判例可稽。
  (二)上訴人主張被上訴人在九十一年七月後，不顧及上訴人工作性質需輪值早、晚班
    ，極需睡眠，長時期以越洋電話深夜騷擾上訴人，一再舊事重提，極盡漫罵、侮
    辱、威脅及恐嚇之能事，並找上訴人上級長官哭鬧，致上訴人飽受精神上折磨，
    因此罹患憂鬱症云云，固提出兩造間往返之書信及電話錄音帶暨譯文、診斷證明
    書及預約掛號單、檢討報告為證。惟觀之兩造間往返之書信及電話錄音帶暨譯文
    內容，均係就上訴人認識越南籍女子阮維清嫦乙事，及上訴人未按月給付生活費
    及兒子學費，致兩造在電話及書信中有所爭執。而被上訴人攜子移民加拿大十餘
    年，除母兼父職照顧三子外，尚須照顧上訴人之父母，備極辛勞，故在發現上訴
    人與越南籍女子阮維清嫦交往之事後，情緒難免受有影響，上訴人未能妥善處理
    致被上訴人因此與之發生爭執，在所難免，縱被上訴人在兩造爭執時，用詞有較
    激烈之情形，在客觀上尚難認已達於精神上不可忍受之痛苦，致不堪繼續同居之
    程度。雖上訴人經台北榮民總醫院精神科診斷患有憂鬱症，然憂鬱症之原因甚多
    ，無從因此認定是被上訴人予以精神上之虐待所致。至於上訴人所提出之費鴻鈞
    出具之聲明書固記載「上訴人的妻子確曾於九十一年九月五日至我辦公室訴說上
    訴人的事情，所以我立刻電話上訴人問清此事，且希望上訴人夫婦以和為貴，家
    庭和諧，工作不要受到影響，應全力努力在工作上。」等語，亦不過證明被上訴
    人曾找過費鴻鈞處長訴說上訴人與越南籍女子交往之事，上訴人所提出之其寫給
    處長之檢討報告，依其上所載日期即是九十一年九月五日即是被上訴人去找費鴻
    鈞處長之日，而被上訴人並不否認曾找過費鴻鈞處長請處長出面勸解（見本院卷
    第一六八頁），是依常情，被上訴人在上訴人無法圓滿處理外遇事件時，逕向上
    訴人直屬長官請求協助，難謂是予以上訴人不堪同居之虐待。
  (三)上訴人主張其並無外遇云云，然查上訴人於九十一年九月十一日寫給其委託之加
    拿大律師函自承：「長期在國外工作，因而認識了一位女性朋友長達二年之久」
    （見原審卷第八四至八九頁），上訴人亦坦承其於上開信函中提及之女性朋友，
    確係該阮姓小姐無誤（見原審卷第一一九頁），雖上訴人稱其並未與越南籍女子
    阮維清嫦同居云云，然上訴人於九十一年六月九日書寫保證書予被上訴人，載明
    ：「茲保證今後不再與越籍阮小姐來往，斷絕關係」，復於九十一年六月十一日
    再補註：「如果再發現與她來往，任你處理」等語（見原審卷第九十頁），復於
    九十一年九月十六日與被上訴人簽訂和解書，其內容載明：「甲○○自即日起保
    證不會再發生外遇情事，而與乙○○共同經營家庭。如有違反和約，則．．．」
    ，並經見證人唐繼春及上訴人母親張唐新媛二人簽名於和解書上（見原審卷第九
    三頁），如上訴人並無外遇之事，何須書立保證書並與被上訴人簽訂和解書？況
    證人即兩造之子張書文又證稱：「（有無聽過媽媽說爸爸有外遇？）其實我爸爸
    是有向我承認他有外遇，．．．」「是電話向我說的，他說我母親也已經知道，
    我跟他說不能再錯下去。」等語（見原審卷第一四六、一四八頁），證人黃愛娟
    亦證稱：「．．．甲○○之前常到我家，約每週到我家三、四次，表示他有做錯
    事有關外遇之事，很想挽回這婚姻，．．．。」等語（見本院卷第一六六頁），
    益加可證上訴人確有外遇之事。雖證人唐新媛證稱：「和解書是在我媳婦那裡寫
    的，如果不寫，就不讓我與我兒子回台灣，說要到機場把我們攔住」云云，惟查
    證人唐新媛是上訴人母親，所述難免較偏袒上訴人之虞，自不足盡信，況該和解
    書之見證人除唐新媛外尚有第三人唐繼春，如被上訴人是受脅迫而簽訂和解書，
    焉有再找第三人唐繼春為見證人之理。再參以證人唐新媛亦證稱：「（知道他們
    為何事吵架？）我媳婦懷疑我兒子有外遇，但我是認為在外逢場作戲是難免，．
      ．。」等語（見原審卷第一六六頁），足證上訴人之外遇事件為兩造感情發生
    問題之主因。
  (四)綜上，兩造確係因上訴人外遇之事而爭吵（縱認上訴人並無與越南籍女子阮維清
    嫦同居之事，其行為亦足令被上訴人懷疑其有外遇之事），而爭吵時所用之言詞
    、行為，難免有失當之處，惟依前述上訴人所舉之情形，尚不足認有侵害上訴人
    人格尊嚴與人身安全之行為，且在客觀上，亦難認已逾越夫妻通常可忍受程度，
    危及婚姻關係之維繫，自不得遽謂上訴人已受不堪同居之虐待，故上訴人主張其
    受被上訴人不堪同居之虐待而有民法第一千零五十二條第一項第三款所定之離婚
    事由云云，並不足採。
五、被上訴人是否對上訴人母親為虐待致不堪為共同生活：
  (一)「民法第一千零五十二條第四款，所謂妻對於夫之直系尊親屬為不堪共同生活之
    虐待，係指予以身體上或精神上不可忍受之痛苦，致不堪繼續共同生活者而言，
    上訴人對於被上訴人之母，既有屢為無理爭鬧並加以暴行之行為，使之感受身體
    上及精神上之痛苦，不能謂非不堪繼續共同生活之虐待。」最高法院著有三十一
    年上字第一九四九號判例可稽。
  (二)上訴人主張九十一年七月後，被上訴人屢次無端遷怒上訴人母親唐新媛，以言語
    暴力將情緒發洩於已高齡八十歲之唐新媛身上，使唐新媛感受嚴重身體上及精神
    上之痛苦實已對上訴人之直系尊親屬為不堪共同生活之虐待云云。惟查證人唐新
    媛證稱：「於九十一年五月在加拿大參加大孫子畢業典禮完之後，我媳婦從台北
    打電話跟我說，我兒子（上訴人）有外遇，我就告訴她要有證據，要去查，後來
    他們兩造吵得很厲害，．．．我兒子與媳婦都有打電話跟我講他們二人吵得很厲
    害，我兒子告訴我說，媳婦告訴他，不要照顧我，故我兒子叫我收拾行李回台北
    ．．．九十一年七月媳婦回加拿大後就不回我家吃飯，只有我先夫的忌日、生日
    才回來拜一下，後來我勸他們和好不成，因我一人獨居，故於九十一年九月與兒
    子回台北住，我媳婦也沒有叫我回加拿大住，．．．（問：你回台北後媳婦有無
    來看你？）我媳婦回台北都住她兄長的家，但回到我家就跟我兒子吵架，還對我
    說我當老師的人連兒子都教不好，並說我是幕後藏鏡人，說我是主謀者，媳婦遷
    怒於我。」「．．．（今年二月十四日他們有吵過一次，到三月五日他們又大聲
    的吵架，我有叫他們不要再爭吵，聲音小一點，媳婦說她本來聲音就這麼大聲，
    故我的血壓就升高了，我睡不好，昏昏沉沉的就摔下來，（問：媳婦有無聽你的
    勸告？）她不聽我的勸告，我的血壓就又升高。」等語（見本院卷第一六二、一
    六三、一六五頁），顯見被上訴人是在與上訴人爭吵時，因上訴人母親唐新媛在
    旁勸解，被上訴人在盛怒之下，以非對長輩應有之言詞回答，致引起唐新媛之不
    悅，雖被上訴人之態度有所不當，但其既非在毫無緣由下故意針對唐新媛以語言
    攻擊之，再參酌證人唐新媛又證稱：「（問：九十二年一月至四月你媳婦有無主
    動託人帶藥回台北給你？）有的，帶一次藥給我。」等語（見本院卷第一六四頁
    ），亦足證被上訴人並無對上訴人母親故意為精神上之虐待，縱上訴人母親因被
    上訴人出言不遜，致血壓升高身體不適，亦難遽認已達對上訴人母親為虐待致不
    堪為共同生活之程度。故上訴人主張被上訴人對上訴人之直系尊親屬為不堪共同
    生活之虐待而有民法第一千零五十二條第一項第四款所定之離婚事由云云，並不
    足採。
六、兩造之婚姻是否有其他重大事由難以維持：
    按民法親屬編於七十四年修正後，於第一千零五十二條增列第二項離婚事由之概
    括規定，准「有前項以外之重大事由，難以維持婚姻者，夫妻之一方得請求離婚
    」，此所謂「難以維持婚姻之重大事由」，應以婚姻是否已生破綻而無回復之希
    望加以判斷之，惟如足以構成離婚原因之重大事由，應由夫妻之一方負責者，僅
    他方得請求離婚，同條項但書另設限制，以求公允。但若夫妻雙方均為有責時，
    則應衡量比較雙方之有責程度，而許責任較輕之一方向應負主要責任之他方請求
    離婚，以符合公平（參照最高法院九十一年度台上字第二０二三號判決意旨）。
    本件上訴人主張兩造九十一年九月十六日所立和解書第三條約定：「乙○○並保
    證從即日起不再提過去之舊事，引起爭執，造成身心不適影響工作。」，但幾近
    兩年的時間，被上訴人並無接受和解及捥救家庭之意願，反而多次藉故爭吵，言
    辭羞辱上訴人及母親，並表明離婚意願且提出苛刻不公平之財產分配條件，與上
    訴人形如陌生人，兩造間有難以維持婚姻之重大事由云云。惟查兩造之婚姻產生
    破綻，係肇因於上訴人與越籍阮小姐交往乙事，已如前述，故比較兩造之可責性
    ，兩造婚姻破綻狀態之造成自應由上訴人負較大之責任，依民法第一千零五十二
    條第二項但書規定及上開最高法院判決意旨，上訴人以兩造間有難以維持婚姻之
    重大事由請求判決離婚，即屬無據。
七、從而，上訴人依民法第一千零五十二條第一項第三、四款及第二項規定請求判決
    兩造離婚，為無理由，應予駁回。原審為上訴人敗訴之判決，並無違誤。上訴意
    旨指摘原判決不當，求予廢棄改判，為無理由，應予駁回。
八、本件判決之基礎已臻明確，兩造其餘攻擊防禦方法及主張舉證，於判決結果不生
    影響，無一一審究之必要，附此敘明。
九、據上論結，本件上訴及追加之訴均為無理由，爰判決如主文。
中　　　華　　　民　　　國　　九十三　　年　　　六　　　月　　　九　　　日
                              民事第十四庭
                                  審判長法  官   　張  宗  權
                                        法  官     陳  忠  行
                                        法  官     蕭  艿  菁
正本係照原本作成。
如不服本判決，應於收受送達後二十日內向本院提出上訴書狀，其未表明上訴理由者
，應於提出上訴後二十日內向本院補提理由書狀（均須按他造當事人之人數附繕本）
上訴時應提出委任律師或具有律師資格之人之委任狀；委任有律師資格者，另應附具
律師資格證書及釋明委任人與受任人有民事訴訟法第四百六十六條之一第一項但書或
第二項（詳附註）所定關係之釋明文書影本。
中　　　華　　　民　　　國　　九十三　　年　　　六　　　月　　　九　　　日
　　　　　　　　　　　　　　　　　　　　書記官     尤  峰  惠
附註：
民事訴訟法第四百六十六條之一（第一項、第二項）：
對於第二審判決上訴，上訴人應委任律師為訴訟代理人。但上訴人或其他法定代理人
具有律師資格者，不在此限。
上訴人之配偶、三親等內之血親、二親等內之姻親，或上訴人為法人、中央或地方機
關時，其所屬專任人員具有律師資格並經法院認為適當者，亦得為第三審訴訟代理人
。